臺灣板橋地方法院交通事件裁定　　　 100年度交聲字第1267號
原處分機關　交通部公路總局臺北區監理所
聲明異議人　許國書
即受處分人
上列受處分人因違反道路交通管理處罰條例案件，對於交通部公
路總局臺北區監理所中華民國（下同）100 年4 月15日所為之北
監自裁字第裁40-Z6B005448號處分（原舉發通知單號：99年11月
20日公警局交字第Z6B005448 號），聲明異議，本院裁定如下：
    主  文
原處分撤銷，由原處分機關依法另為適當之處分。
    理  由
壹、程序方面【本件聲明異議核屬適法之說明】：
    按受處分人不服第8 條主管機關所為之處罰，得於接到裁決
    書之翌日起20日內，並得依法扣除在途期間，向管轄地方法
    院聲明異議，道路交通管理處罰條例第87條第1 項及道路交
    通案件處理辦法第12條分有明定。查本件聲明異議人即受處
    分人許國書就原處分機關於民國（下同）100 年4 月15日所
    為之北監自裁字第裁40-Z6B005448號處分，係於100 年4 月
    25日，以「交通違規案件陳述書」形式，就本案交通裁罰向
    原處分機關表示不服意旨，有前開陳述書內所示原處分機關
    100 年4 月25日收文章戳在卷可證（參本院卷），則異議人
    如上不服陳述，堪認為實質之聲明異議請求。次查，異議人
    聲明不服所指之本案交通裁決，係由原處分機關於100 年4
    月15日作成並為郵務送達程式，然尚未據郵務機關送回原處
    分之送達證書，惟本於維護異議人聲明異議之程序利益，乃
    先予移請本院辦理如上聲明異議案件一節（參原處分機關10
    0 年4 月29日北監自字第1002013507號函所附原處分機關移
    送書之意見欄一，已有詳述）；而異議人於100 年4 月25日
    提起聲明異議，衡諸原處分機關作成上述原處分之行政文書
    ，並依郵務送達程式以為送達之需時歷程，暨首開規定明揭
    交通事件聲明異議法定期間為20日，本院綜合判斷，因認本
    件異議人不服如上裁決，於100 年4 月25日提出聲明異議，
    其程序係屬合法，先予敘明。
貳、實體方面【本院審認原處分應予撤銷所憑理由】：
一、原處分以：異議人許國書為內政部警政署國道公路警察局龍
    潭分隊員警於99年11月20日填製公警局交字第Z6B005448 號
    舉發違反道路交通管理事件通知單，舉發其於99年11月19日
    18時50分許，駕駛車號5T-9117 號自用小客貨車，行經國道
    三號北上60.1公里處時，因有未保持行車安全距離致追撞前
    車6910-EV 而肇事，但無人傷亡之事實，乃依道路交通管理
    處罰條例第33條第1 項第2 款規定填單舉發；上開違規，異
    議人並應於99年12月19日前至交通部公路總局臺北區監理所
    （即原處分機關）到案辦理。案經移送原處分機關，因認異
    議人如上違規行為屬實，且逾越應到案期限60日以上均未到
    案，依據道路交通管理處罰條例第33條第1 項第2 款、第63
    條第1 項第1 款【按：原處分未及記載「第1 款」，附此說
    明】暨道路交通管理事件統一裁罰基準表等規定，逕行裁處
    異議人罰鍰新臺幣（下同）4,500 元，並記違規點數1 點。
二、本件異議人聲明不服意旨則稱：伊於99年11月19日當日確有
    駕駛車號5T-9117 號自用小客貨車行經國道三號北60.1公里
    處，並因煞車不及而碰撞前方車輛之事實，然此非伊未保持
    行車安全距離所致，蓋因當日下毛毛細雨，伊駕車行駛之前
    方路況壅塞，伊行駛在內側車道，行車時速約70公里，且與
    前車均保持約10至15公尺之距離，然此一車距，亦時有其他
    車輛變換車道而插入行駛，伊前方車輛係在駛入隧道之際煞
    車靜止，伊亦跟隨煞車減速，但伊車仍滑行致碰撞前車，嗣
    國道警察前來處理製作筆錄，伊亦為如上陳述，敬請查明等
    語。
三、經查：
(一)、按道路交通管理處罰條例所定之罰鍰、記點、吊扣或吊銷駕
    駛執照、行車執照等之處罰，皆係交通監理主管機關基於行
    政機關地位，對行為人違反秩序行為之裁罰性行政處分，此
    為行政機關（交通監理主管機關）就行為人違反該條例規定
    行政法上義務之特定具體事件（交通違規）所為之行政行為
    ，且對外直接發生公法上之法律效果。是以，監理機關對行
    為人之交通違規予以裁罰，應依行政罰法第1 條前段規定適
    用行政罰法。又按違反行政法上義務之行為非出於故意或過
    失者，不罰，行政罰法第7 條定有明文。準此，在具體行政
    事件中，行政法上之行為義務人有無因故意或過失而違反行
    政法上義務之行為，其事實應憑證據認定；反之，無證據即
    不得推論行為人有違反行政法上之義務，而令受行政處罰。
    故該處行政罰之事件，應先由行政機關就其主管權限踐行相
    關作為程序，以及人民應受處罰之客觀違反法令行為，負證
    明之責；倘若受處分人就行政機關已為相當證明之前開事項
    ，有主張欠缺主觀歸責條件或其他客觀情事之抗辯，則須就
    其所辯提出反證。
(二)、查本件原處分機關認定異議人有汽車行駛於高速公路，未保
    持安全距離致追撞前車6910-EV 肇事，但無人傷亡，因而違
    反道路交通管理處罰條例第33條第1 項第2 款規定之事實，
    並於100 年4 月15日作成北監自裁字第裁40-Z6B005448號裁
    決書，裁處異議人罰鍰4,500 元、記違規點數1 點，固有前
    揭裁決書1 件附卷為憑。
(三)、惟細究原處分機關作出如上交通裁罰，其所據事證，僅見有
    舉發員警製作之內政部警政署國道公路警察局99年11月20日
    公警局交字第Z6B005448 號舉發違反道路交通管理事件通知
    單移送聯1 紙（參本院卷），且觀諸前開移送聯所示，其上
    之「收受通知聯者簽章」一欄全然空白，既未見有受舉發之
    異議人簽名收執一事，又未載記有何拒簽、拒收情形，此詳
    閱原處分機關移請本院辦理前揭聲明異議全案提附相關書據
    材料，甚明。再，衡諸異議人如上聲明情詞，可知其對於為
    警舉發首開違規事實一節，已呈現不服表示情事，顯然異議
    人就本案舉發違規事實之真偽，確有爭執，則本件異議人究
    否有首開所稱駕車違反道路交通管理處罰條例第33條第1 項
    第2 款規定之違規行為？且前述違規事實之舉發法定程式為
    何？自均屬有疑而猶待查明。第按行政罰之裁處程序，依其
    程序可分不同之階段，有裁處前、裁處中及裁處後等不同之
    程序；裁處前者，為關於行政罰立項等有關之程序；裁處中
    者，泛指立項後，當事人意見陳述、聽證、機關調查以及人
    民綜合性之參與等；裁處後者，則指為處分成立後處分書之
    送達通知、救濟，以及處分內容之具體實現等綜合過程是。
    而交通違規事件之裁處程序，亦應同等視之；就本案所謂裁
    處中程序者，主要係在違規行為人向裁罰機關陳述意見之程
    序，暨裁罰機關就舉發違規事實所應擔負之事證調查作為程
    序等。準此，原處分機關就本件異議人為警填單舉發旨開違
    規行為，惟關於本案員警判認異議人有如上汽車駕駛人駕車
    行駛於高速公路，未保持行車安全距離致追撞前車6910-EV
    肇事，但無人傷亡之違規，其客觀顯現暨見聞情狀，以及製
    單舉發歷程等各重要事項，其所憑事證均屬闕漏，復未見有
    何詳查確切事實真偽，並為適切說明之舉措，堪認原處分機
    關就本案異議人指摘不服之交通違規科處行政罰事件，並未
    善盡裁罰前之應予查證作為義務。從而，原處分機關未踐行
    行為事實不清之法律後果修補，甚明。據上，其對於本案交
    通違規行為人即異議人許國書應受首揭行政裁罰之客觀事實
    真偽所應擔負之證明責任，仍有未足。
(四)、綜前所論，本件原處分機關所為旨揭交通裁決，既存有如上
    不依證據認定事實之重大明顯疵議，原處分即難予支持，自
    應由本院裁定將原處分予以撤銷；又為尊重原處分機關於本
    件撤銷後，就查得之行為事實態樣，所具有之唯獨行政裁量
    權限，應並諭由原處分機關查明後，依法另為適當之處分。
四、據上論斷，應依道路交通事件處理辦法第19條，裁定如主文
    。
中    華    民    國   100    年    5     月    5     日
                       刑事第2 庭法  官   黎錦福
上列正本證明與原本無異。
如不服本裁定，應於裁定送達後5 日內敘明抗告理由，向本院提
出抗告狀。
                                 書記官   蔡麗春
中    華    民    國   100    年    5     月    5     日